臺灣苗栗地方法院民事判決　93年度訴字第285號
原　　　告　天大水泥製品企業有限公司
法定代理人　丁○○
被　　　告　己○○
　　　　　　富陽景觀設計有限公司
法定代理人　甲○○
被　　　告　洪揚營造有限公司
法定代理人　乙○○○
訴訟代理人　丙○○
被　　　告　行政院農業委員會苗栗區苗栗農改場
法定代理人　庚○○
訴訟代理人　戊○○
上列當事人間請求給付工程款事件，本院於民國93年12月31日言
詞辯論終結，判決如下：
    主  文
被告富陽景觀設計有限公司應給付原告新臺幣壹拾陸萬零貳佰肆
拾參元，及自民國九十三年八月二十五日起至清償日止按週年利
率百分之五計算之利息。
被告己○○應給付原告新臺幣陸拾柒萬貳仟玖佰貳拾玖元，及自
民國九十三年九月七日起至清償日止按週年利率百分之五計算之
利息。
原告其餘之訴駁回。
訴訟費用由被告富陽景觀設計有限公司負擔十分之一；被告己○
○負擔十分之七；餘由原告負擔。
本判決第一、二項得假執行。
原告其餘假執行之聲請駁回。
    事  實
甲、原告方面：
  壹、聲明：
    一、被告行政院農業委員會苗栗區苗栗農改場（下稱苗栗農
        改場）應給付被告洪揚營造有限公司（下稱洪揚公司）
        新臺幣（下同）833,172 元，及自起訴狀繕本送達翌日
        起至清償日止按週年利率百分之五計算之利息。
    二、被告洪揚公司應給付被告富陽景觀設計有限公司（下稱
        富陽公司）160,243 元，及自起訴狀繕本送達翌日起至
        清償日止按週年利率百分之五計算之利息。
    三、被告洪揚公司應給付被告己○○672,929 元，及自起訴
        狀繕本送達翌日起至清償日止按週年利率百分之五計算
        之利息。
    四、被告富陽公司應給付原告160,243 元，及自起訴狀繕本
        。
    五、被告己○○應給付原告672,929 元，及自起訴狀繕本送
        達翌日起至清償日止按週年利率百分之五計算之利息。
    六、願供擔保請准宣告假執行。
  貳、陳述：
    一、緣被告洪揚公司承攬被告苗栗農改場所有「建立區域農
        業發展運籌中心苗栗區先趨計畫景觀工程」，並於民國
        92年6 月19日將上開工程交予被告富陽公司施作，被告
        富陽公司又於92年10月27日將上開工程轉讓予被告己○
        ○施作。
    二、而被告富陽公司及被告己○○陸續向原告訂購高壓地磚
        3741.5平方公尺，原告業將上開地磚送往前揭工程地點
        ，然被告富陽公司應給付之貨款160,243 元，及被告己
        ○○應給付之貨款672,929 元，則迄未清償。因被告富
        陽公司、己○○及洪揚公司均怠於行使其等對前手之工
        程款債權，原告為保全債權，爰依民法第242 條規定，
        提起本件訴訟，代位請求給付工程款。
    三、原告前聲請本院93年度執全助字第12號執行事件，假扣
        押被告洪揚公司對於被告苗栗農改場之工程款債權，嗣
        因被告苗栗農改場於收受上開事件核發之執行命令後提
        出異議，是原告自有提起本件訴訟之必要。
  參、對被告抗辯所為之陳述：
    一、被告苗栗農改場自認已將原告所交付之高壓地磚之貨款
        ，付清予被告洪揚公司，足見原告所交付之高壓地磚並
        無瑕疵。又上開高壓地磚若有瑕疵，被告己○○自不可
        能簽發保證本票予原告。是被告己○○主張原告交付之
        高壓地磚有瑕疵云云，自不足採信。
    二、因被告洪揚公司尚未付清其對被告富陽公司及被告己○
        ○應付之工程款，是原告代位被告富陽公司及被告己○
        ○請求被告洪揚公司及苗栗農改場給付款項，於法並無
        不合。又被告苗栗農改場於本件審理時亦不否認被告洪
        揚公司對其有工程款債權存在，應可確信原告有行使代
        位權之正當性。本件形式上雖為雙重代位權行使，惟實
        質上則為基本代位權之序變，為同質代位權之競合關係
        ，應予准許。
    三、民法第242 條並未禁止雙重代位權之行使，是以原告輾
        轉代位被告洪揚公司請求被告苗栗農改場給付工程款，
        應屬合法。
  肆、證據：提出工程合約、同意書、保證連同借據切結書、洪
      揚營造有限公司函、臺灣桃園地方法院民事裁定、裁定確
      定證明書、和解書、請款單各一件及出貨單十二件（均影
      本）為證。
乙、被告己○○方面：
  壹、聲明：同意原告之請求。
  貳、陳述：
    一、伊自92年9月1日起自前手富陽公司承接系爭工程，被告
        洪揚公司原不同意，直至93年7 月30日始同意。伊與富
        陽公司約定，92年10月27日以前積欠原告之債務，由富
        陽公司負責，其後積欠之債務即由被告己○○負責。
    二、對伊積欠原告貨款672,929 元不爭執；對原告請求被告
        給付上開金額及利息表示認諾。
  參、證據：提出複驗紀錄、協議書、同意書、富陽公司須支付
      款項明細表及工程合約（均影本）各一件為證。
丙、被告富陽公司方面：
  壹、聲明：同意原告之請求。
  貳、陳述：被告富陽公司原積欠原告260,243 元，惟其後已清
      償部分，目前尚欠163,172 元未清償，故對原告請求被告
      富陽公司給付上開金額無意見。
丁、被告洪揚公司方面：
  壹、聲明：原告之訴駁回。
  貳、陳述：被告洪揚公司業將工程款全數給付予被告富陽公司
      及被告己○○完畢，是被告富陽公司及被告己○○對於被
      告洪揚公司已無債權存在，原告代位被告富陽公司及被告
      己○○請求被告洪揚公司給付工程款，自無理由。
  參、證據：提出臺灣臺中地方法院93年度建字第21號民事判決
      、苗栗景觀工程帳務明細及行政院農業委員會苗栗區苗栗
      農改場函（均影本）各一件為證。
戊、被告苗栗農改場方面：
  壹、聲明：
    一、原告之訴及假執行之聲請均駁回。
    二、如受不利之判決，願供擔保請准免為假執行。
  貳、陳述：
    一、被告苗栗農改場與原告間並無契約關係存在，且被告均
        按期將估驗款給付承攬人洪揚公司，是原告訴請被告苗
        栗農改場給付工程款予洪揚公司，自屬無據。
    二、原告訴之聲明第1 項固載：被告苗栗農改場應給付被告
        洪揚公司833,172 元，及自起訴狀繕本送達翌日起至清
        償日止按週年利率百分之五計算之利息云云，惟查原告
        究憑何項法律規定為此請求，未見舉證以實其說，自不
        足採信。
    三、原告自承於93年2 月29日，即經由本院通知而知悉被告
        已對本院核發之扣押命令聲明異議，則原告未於收受前
        揭通知10日內提起訴訟，遲至93年8 月17日始提起本件
        訴訟，顯已逾強制執行法第120 條第2 項所規定之10日
        期間，其訴顯非合法。
    四、原告前曾向臺灣臺中地方法院起訴請求確認被告洪揚公
        司對被告苗栗農改場有933,172 元之工程款債權存在，
        惟業經上開法院93年度建字第21號判決原告敗訴確定在
        案，足見原告再對被告苗栗農改場提起本件訴訟，亦屬
        無據。
  參、證據；提出本院執行命令、民事聲明異議狀、民事準備狀
      、臺灣臺中地方法院93年度建字第21號民事判決、景觀工
      程高壓透水磚數量請領一覽表、發包工程部分估驗計價單
      及累計估驗詳細表（均影本）各一件為證。
己、本院依職權向臺灣臺中地方法院調閱93年度建字第21號民事
    卷宗。
    理  由
甲、程序方面：
  一、被告富陽公司經合法通知，未於最後言詞辯論期日到場，
      核無民事訴訟法第386 條各款所列情形，爰依原告之聲請
      ，由其一造辯論而為判決。
  二、按訴狀送達後，原告不得將原訴變更或追加他訴，但擴張
      或減縮應受判決事項之聲明者，不在此限。民事訴訟法第
      255 條第1 項第3 款定有明文。本件原告原訴之聲明係請
      求被告苗栗農改場應給付被告洪揚公司933,172 元及法
      定遲延利息。被告洪揚公司應給付被告富陽公司163,17
      2 元及法定遲延利息。被告洪揚公司應給付被告己○○
      770,000 元。被告富陽公司應給付原告163,172 元及法
      定遲延利息。被告己○○應給付原告770,000 元及法定
      遲延利息。嗣於93年10月6 日具狀變更訴之聲明為：被
      告苗栗農改場應給付被告洪揚公司833, 172元及法定遲延
      利息。被告洪揚公司應給付被告富陽公司160,243 元及
      法定遲延利息。被告洪揚公司應給付被告己○○672,92
      9 元及法定遲延利息。被告富陽公司應給付原告160,24
      3 元及法定遲延利息。被告己○○應給付原告 672,929
      元及法定遲延利息。核為減縮應受判決事項之聲明，與上
      開法條規定相符，應予准許，合先敘明。
乙、實體方面：
  一、原告起訴主張：被告洪揚公司承攬被告苗栗農改場所有「
      建立區域農業發展運籌中心苗栗區先趨計畫景觀工程」，
      並於92年6 月19日將上開工程交給被告富陽公司施作，被
      告富陽公司又於92年10月27日將上開工程轉讓予被告己○
      ○施作。而被告富陽公司及被告己○○陸續向原告訂購高
      壓地磚3741.5平方公尺，原告業將上開地磚送往前揭工程
      地點，然被告富陽公司應給付之貨款160,243 元，及被告
      己○○應給付之貨款672,929 元，則迄未清償。因被告富
      陽公司、己○○及洪揚公司均怠於行使其等對前手之工程
      款債權，原告為保全債權，爰依民法第242 條規定，代位
      其等向前手請求給付工程款，並求為判決如訴之聲明所示
      等語。
  二、被告己○○及被告富陽公司均認諾原告之請求。被告洪揚
      公司則以：被告洪揚公司業將工程款全數給付被告富陽公
      司及被告己○○完畢，其等對被告洪揚公司已無債權存在
      ，是原告代位被告富陽公司及被告己○○請求被告洪揚公
      司給付工程款，自無理由等語，資為抗辯。被告苗栗農改
      場則以：被告苗栗農改場與原告間並無契約關係存在，且
      被告均已按期將估驗款給付承攬人洪揚公司，是原告代位
      被告洪揚公司訴請被告苗栗農改場給付工程款，自屬無據
      。又原告自承於93年2 月29日，即經由本院通知而知悉被
      告已對本院核發之扣押命令聲明異議，則原告未於收受前
      揭通知10日內提起訴訟，遲至93年8 月17日始提起本件訴
      訟，顯已逾強制執行法第120 條第2 項所規定之10日期間
      ，其訴顯非合法。再者原告前曾向臺灣臺中地方法院起訴
      請求確認被告洪揚公司對被告苗栗農改場有933,172 元之
      工程款債權存在，惟業經上開法院93年度建字第21號判決
      原告敗訴確定在案，足見原告再對被告苗栗農改場提起本
      件訴訟，亦屬無據等語，資為抗辯。
  三、原告主張被告洪揚公司承攬被告苗栗農改場所有「建立區
      域農業發展運籌中心苗栗區先趨計畫景觀工程」，並於92
      年6 月19日將上開工程交給被告富陽公司施作，被告富陽
      公司又於92年10月27日將上開工程轉讓予被告己○○施作
      。而被告富陽公司及被告己○○陸續向原告訂購高壓地磚
      3741.5平方公尺，原告業將上開地磚送往前揭工程地點，
      然被告富陽公司應給付之貨款160,243 元，及被告己○○
      應給付之貨款672,929 元，則迄未清償等事實，業據其提
      出工程合約、同意書、保證連同借據切結書、洪揚公司函
      、和解書、請款單及出貨單等件為證（見卷第8 至14頁）
      ，復為被告所不爭執，堪信原告此部份主張為真實。
  四、按當事人於言詞辯論時為訴訟標的之捨棄或認諾者，應本
      於其捨棄或認諾為該當事人敗訴之判決，民事訴訟法第38
      4 條定有明文。本件原告請求被告富陽公司給付 160,243
      元，及自起訴狀繕本送達翌日起至清償日止按週年利率百
      分之五計算之利息，及請求被告己○○給付672,929 元，
      及自起訴狀繕本送達翌日起至清償日止按週年利率百分之
      五計算之利息一節，既經被告富陽公司及被告己○○分別
      於本院93年10月19日及93年12月31日言詞辯論時認諾（見
      卷第134 、165 頁），依上開規定，自應本其認諾為被告
      富陽公司及被告己○○敗訴之判決，併依同法第389 條第
      1 項第1 款規定，依職權宣告假執行。又此部份原告雖陳
      明願供擔保聲請宣告假執行，然查其聲請僅係促使法院為
      職權之發動，爰不另為假執行准駁之諭知，併此敘明。
  五、至於原告主張代位被告富陽公司及被告己○○請求被告洪
      揚公司給付工程款，並代位被告洪揚公司請求被告苗栗農
      改場給付工程款一節，則為被告洪揚公司及被告苗栗農改
      場所否認，並以前揭情詞置辯。經查：
  （一）民法第242 條前段所定債務人怠於行使其權利時，債權
        人因保全債權，得以自己之名義，行使其權利之先決條
        件，須債務人果有此權利，且在可以行使之狀態，始有
        債權人代位行使之可言。最高法院65年台上字第381 號
        判例足資參照。
  （二）本件原告主張被告洪揚公司應給付被告富陽公司160,24
        3 元及法定遲延利息，應給付被告己○○672,929 元及
        法定遲延利息之情，既為被告洪揚公司所否認，並以伊
        業將工程款全數給付被告富陽公司及被告己○○完畢，
        其等對被告洪揚公司已無債權存在等語置辯。則揆諸上
        開判例意旨及依民事訴訟法第277 條前段規定，自應由
        原告就被告洪揚公司與被告富陽公司、己○○間有債權
        債務關係存在之事實負舉證之責。然綜觀卷內證據資料
        ，原告並未就此舉證以實其說，自難採信。是以原告主
        張被告洪揚公司與被告富陽公司及被告己○○間有債權
        債務關係存在，爰代位被告富陽公司及被告己○○分別
        請求被告洪揚公司給付160,243 元、672,929 元及法定
        遲延利息，洵非有據，不應准許。至於被告己○○固提
        出93年7 月28日經臺灣臺中地方法院公證處認證之協議
        書（見卷第118 頁），惟查上開協議書至多僅足證明被
        告洪揚公司同意將系爭工程轉讓與被告己○○施作，尚
        無從依此作為被告洪揚公司積欠被告己○○工程款之認
        定，併此說明。
  （三）再者原告主張被告洪揚公司對被告苗栗農改場有833,17
        2 元及法定遲延利息之債權存在一節，亦為被告苗栗農
        改場所否認，並以伊均按期將估驗款給付承攬人洪揚公
        司等語置辯。而綜觀卷內證據資料，原告亦未就被告洪
        揚公司對被告苗栗農改場尚有工程款債權存在之事實，
        舉證以實其說，是原告主張代位被告洪揚公司請求被告
        苗栗農改場給付工程款，亦無可採。
  六、綜上所述，原告依據買賣之法律關係，請求被告富陽公司
      給付160,243 元，及自起訴狀繕本送達翌日即93年8 月25
      日起至清償日止按週年利率百分之五計算之法定遲延利息
      ；及請求被告己○○給付672,929 元，及自起訴狀繕本送
      達翌日即93年9 月7 日起至清償日止按週年利率百分之五
      計算之法定遲延利息，為有理由，應予准許。惟原告依民
      法第242 條之規定，代位被告富陽公司及被告己○○請求
      被告洪揚公司分別給付160,243 元、672,929 元及法定遲
      延利息部分，暨代位被告洪揚公司請求被告苗栗農改場給
      付833,172 元及法定遲延利息部分，則均屬無據，應予駁
      回。上開原告之訴既經駁回，其假執行之聲請即失所依附
      ，應併予駁回之。
  七、本件事證已臻明確，兩造其餘攻擊防禦方法及所舉證據，
      與本件判決結果均無影響，爰不逐一論述，附此敘明。
  八、據上論結，本件原告之訴為一部有理由，一部無理由，依
      民事訴訟法第385 條第1 項前段、第79條、第85條第1 項
      後段、第78條、第389 條第1 項第1 款，判決如主文。
中　　華　　民　　國　　94　　年　　1 　　月　　14　　日
                  民事庭    法  官　黃佩韻
以上正本係照原本作成。
如對本判決上訴，須於判決送達後20日內向本院提出上訴狀。
中　　華　　民　　國　　94　　年　　1 　　月　　14　　日
                            書記官　陳蕙楠
